最高法院刑事判決　　　　　　　九十六年度台上字第七八八號
上　訴　人　甲○○
　　　　　　乙○○
共　　　同
選任辯護人　陳里己律師
　　　　　　陳意青律師
　　　　　　陳奕全律師
上列上訴人等因違反毒品危害防制條例案件，不服台灣高等法院
高雄分院中華民國九十五年十一月十三日第二審更審判決（九十
五年度上更(二)字第二二三號，起訴案號：台灣高雄地方法院檢察
署九十三年度偵字第一０三四七號），提起上訴，本院判決如下
：
    主  文
上訴駁回。
    理  由
按刑事訴訟法第三百七十七條規定，上訴於第三審法院，非以判
決違背法令為理由，不得為之。是提起第三審上訴，應以原判決
違背法令為理由，係屬法定要件。如果上訴理由書狀並未依據卷
內訴訟資料，具體指摘原判決不適用何種法則或如何適用不當，
或所指摘原判決違法情事，顯與法律規定得為第三審上訴理由之
違法情形，不相適合時，均應認其上訴為違背法律上之程式，予
以駁回。本件上訴人甲○○、乙○○共同上訴意旨略稱：(一)、原
審審判長就上訴人二人被訴之事實為訊問時，並未確實依檢察官
製作之起訴書所載內容為之，甚至依審判筆錄內容觀之，竟無關
於乙○○被訴部分之記載，所踐行之訴訟程序，即非合法。(二)、
就扣案之乙○○筆記簿內容以觀，多屬「吃飯」、「洗頭」、「
剪指甲」……等生活上瑣碎費用之登載，實係依照甲○○指示所
作之生活開支紀錄，絕非為「製造甲基安非他命支付費用」而記
載，原判決以之作為認定上訴人二人犯罪之證據，顯有認定事實
未依證據之違誤。(三)、據卷附通訊監察作業報告表所載內容，可
知民國九十三年五月十九日，乙○○係單純因甲○○正在開車，
行動電話由乙○○代為接聽，乃完全遵照甲○○之指示，傳遞意
思給共同正犯邱峰荻、王皆得（此二人均經第一審判刑確定），
乙○○既未添加任何自己意思，原審逕行認定乙○○係「協助聯
絡取得製造甲基安非他命之原料麻黃素等事宜」，亦有認定事實
顯與卷證不符之違法。(四)、原判決引據王皆得在調查單位之供述
及邱峰荻於警詢時之陳述，作為認定上訴人二人犯罪之憑證，然
則上揭供詞均未經具結，且未由上訴人二人或其辯護人進行反對
詰問程序，應無證據能力，原審之採證，自與證據法則相違背。
(五)、原判決雖說明：乙○○於九十三年五月十四日，曾陪同甲○
○前往高雄縣六龜鄉寶來村「老毛溫泉」，與邱峰荻、王皆得及
侯志明（係甲○○之外甥，綽號「長腳」，未經檢察官同案起訴
）首次見面，但未就認定乙○○於同年四月間，即與上揭諸人謀
議共同犯罪，而具有犯意之聯絡，說明其依憑之積極證據，同有
認定事實不憑證據之違失，並有判決不備理由之違法。(六)、邱峰
荻、王皆得在審判中，均供稱：上訴人二人未曾去過製造安非他
命之工寮；王皆得並供明：乙○○未幫忙購買製造安非他命之任
何用具，亦不知其等製造安非他命之事；邱峰荻且言明：乙○○
祇是甲○○之女友，未參與製造安非他命，伊僅與之見過一面；
甲○○復謂：伊係因自己在農會之帳戶遭凍結，始借用乙○○之
存摺帳戶，乙○○對伊資金如何運用及製造安非他命各情，均「
不知道」，僅依照伊之指示，就生活上之開支予以登記，縱經警
自其皮包內搜出載有製造安非他命流程表之紙張，卻不明內情各
等語，均屬有利於上訴人二人之證據，原審悉不加採納，又未於
判決內說明其不採納之理由，亦有判決理由不備之違失。(七)、原
審審判長於上揭審理期日，既就乙○○被訴之事實，告知乙○○
係「不知情」之人，原判決理由內，竟說明為「知情之共同正犯
」，而其事實欄內，則記載乙○○所參與者，僅係「協助」之作
為，當有程序與實體、事實及理由不相適合之判決理由矛盾之違
法。(八)、邱峰荻原曾製造安非他命，毋庸甲○○再加指導，甲○
○雖有幫忙購買部分製造器材之行為，及曾於邱峰荻諮詢去除酸
味方法時，回稱「多洗幾次」，卻非提供技術，均難認有實際參
與製造毒品之犯行，充其量為幫助犯，原審竟論以共同正犯，應
有判決適用法則不當之違法。(九)、扣案之小貨車，固係甲○○出
資購進，供作製造安非他命運送物品之用，但既登記於邱峰荻母
親邱官緞名下，即不能認屬甲○○所有之物，原判決予以宣告沒
收，同有判決適用法則不當之違誤云云。惟查：(一)、證據之取捨
、證明力之判斷及事實之認定，均為事實審法院自由判斷之職權
，此項職權之行使，倘不違背經驗法則與論理法則，即無違法可
言，非許當事人任憑己意，指摘為違法，而資為上訴第三審之適
法理由。又法院認定事實，並不悉以直接證據為限，其斟酌各項
直接、間接證據，本於推理作用，予以綜合判斷，要非法所不許
。再證人應命具結，固為刑事訴訟法第一百八十六條首段所明文
，然係於檢察官偵查及法院審理中行之，此觀同法第一百九十六
條之一關於司法警察（官）詢問之規定，並未將上揭具結有關之
條文列入準用範圍即明。該證人如於審判中到庭，具結、陳述及
受詰問，則被告之訴訟防禦權已充分獲得實質保障，法院自得比
較其分別調查之結果，斟酌定其取捨，以為裁判之根據，非謂警
詢筆錄，因未經具結，一概不得作為證據。本件原判決主要係依
憑甲○○坦承提供製造毒品技術，教導邱峰荻、王皆得製造安非
他命，亦提款供購買載運毒品原料、成品所用之系爭貨車，且於
前往約定測試毒品地點之途中為警查獲；乙○○坦承係甲○○女
友，依甲○○指示在筆記本上記載支付上揭貨車款、訂製毒品工
具帳款，登載可疑車輛牌號，協助購置貨車，聯絡邱峰荻、王皆
得至約定地點向侯志明取得毒品製造原料各等語之部分自白；王
皆得證稱：甲○○為「主嫌」，乙○○亦參與，甲○○負責幕後
工作，指示邱峰荻載運製造安非他命之馬達、水桶、杓子、垃圾
桶等工具，安排聚會商談如何製造安非他命，訂製專供安非他命
製造用之機器反應罐「絡桶」，乙○○在二次討論製造之場合均
在場，並帶邱峰荻選購貨車，聯絡接取製造原料鹽酸麻黃素；邱
峰荻供證：甲○○負責出資購買製造安非他命之器具與原料，並
指導製造過程之技術；侯志明證謂：甲○○是我舅舅，我受王皆
得之託，採購製造毒品之工具瓦斯桶、氫氣瓶，也買防免成品遭
竊用之鐵鍊及供製造者食用之宵夜等物各等語之證詞；自上揭小
貨車上扣得之甲基安非他命成品一大包、原料鹽酸麻黃素二袋、
安非他命成品一小包、含有甲基安非他命殘留之吸食器一支、無
線電對講機、行動電話各二具、SIM 卡二張、現款新台幣六萬元
；另當場在工寮內扣得之疑似黑色水溶液十四桶（其中一桶含甲
基安非他命成分，餘十三桶均有氯假麻黃素成分）、冰箱櫃二台
、脫水機一台、震盪機二台、水桶二十個、不銹鋼桶六桶、攪拌
桶二個、反應罐六瓶、真空馬達五台、磅秤、瓦斯爐具、瓦斯桶
、塑膠漏斗各二個、陶瓷漏斗、濾瓶各八個、塑膠勺子十個、氫
氣瓶四支、食鹽一袋、攪拌棒四支、溫度計二支、濾網四個、硫
酸鋇、醋酸鈉各十瓶、氫氧化鈉九瓶、鹽酸三箱、鐵鍊一條、鎖
頭一個、量桶二個、電風扇一台、酸鹼試紙、濾紙各二盒、活性
炭三包；在乙○○隨身皮包內搜獲載有購買上揭機器、貨車、宵
夜，付給邱峰荻款項，可疑車輛牌號等資料之筆記本一本，及甲
○○所有甲基安非他命製造程序實驗步驟流程表一紙；電話監聽
通訊監察書、監聽譯文；毒品檢驗通知書二紙（含上揭製造安非
他命流程表確屬製造程序之檢驗通知書）；現場照片四十幀；法
務部調查局南部地區機動工作組搜索筆錄、扣押筆錄各五份；扣
押物品目錄表、扣押物品清單各十一紙等證據資料，乃認定上訴
人二人有原判決事實欄所載之犯行，因而撤銷第一審關於甲○○
製造第二級毒品部分之科刑判決，及關於乙○○部分之無罪判決
，改判仍論處甲○○共同製造第二級毒品（累犯）罪刑（處有期
徒刑八年）；論處乙○○共同製造第二級毒品罪刑（處有期徒刑
七年）。對於其二人均矢口否認犯罪，甲○○所為：伊未實際參
與製造毒品之事，亦非幕後統籌、提供資金之人，邱峰荻係以要
載運芒果為由，向伊借款購買貨車，伊實純粹提供製造技術，並
受邀測試成品而已；乙○○所為：伊僅承受甲○○指示代為記帳
，陪同邱峰荻買車，及聯繫侯志明與邱峰荻相見，卻不知其等係
在製造安非他命各云云之辯解，暨王皆得、邱峰荻嗣在上訴第二
審後，翻異前供，如何分別係卸責、迴護之詞，均不足採信，亦
依卷內各證據資料詳加指駁說明。復於理由甲－一內，敘明邱峰
荻於第一審時提出之「自白書」，係其在未遭緝獲前，受不詳姓
名者脅迫而虛偽記載，已經邱峰荻供明，足見其單獨面對司法警
察所為之陳述，程度上較少會受到強暴、脅迫等外力之影響，所
供較趨於真實，而審判中，則因甲○○同時在庭，顧及過去合作
情誼，並不願得罪於人，乃有虛偽陳述；邱峰荻、王皆得在審判
中，已經以證人身分具結，進行交互詰問，其等警詢筆錄所言犯
罪構成要件事實、時地態樣、情況等細節，較為翔實完整，亦符
實情，具有較可信之特別情況，且為證明上訴人等犯罪事實存否
所必要，自得為證據。所為之事實認定及得心證理由，俱有卷內
各證據資料可稽，自形式上觀察，並無任何違法情形存在。(二)、
刑法之共同正犯，僅須行為人相互間具有犯意聯絡、行為分擔，
即為已足。不以全程參與為必要，且所參與者，亦不以犯罪構成
要件之行為為限。倘以自己共同犯罪之意思，參與構成要件以外
之行為，仍無礙其共同正犯之成立。又共同正犯間之犯意聯絡，
並不以行為人間直接發生為限，其有間接之聯絡者，亦包括在內
。乙○○既就被訴之事實充分答辯，行使其訴訟防禦權，並選任
辯護人進行辯護，原審斟酌上揭直接、間接證據，予以綜合判斷
，以甲○○指導製造毒品技術，提供購置製造工具及運載原料、
成品之資金，安排實際動手製造毒品人員會面、住宿，與製作專
供製造毒品所需反應震盪機之五金製造所老闆洽談，聯繫交接原
料，驗收成品；乙○○受甲○○指示，記載購置、製造毒品有關
資金運用紀錄，收藏毒品製造過程之流程表，出面購進專供載運
毒品原料、成品之貨車，安排、聯繫交接毒品原料事宜，參與毒
品製造商議會談，注意可疑車輛、防免行動曝光之類似把風作為
，認其二人均為製造毒品之共同正犯。從形式上觀之，於法並無
不合。(三)、車輛監理機關對於車輛登記事項，固設有車主一欄，
但此係申請登記人自行陳報，以供該行政機關列管其車籍資料，
並不能拘束法院就該車輛之實際狀況，認定真正所有權人之歸屬
，非謂車輛祇要不登記為被告名義所有，法院即不能為不同之認
定，亦不能依法宣告沒收。本件之貨車，既係甲○○出資，購以
專供本件製造毒品載運原料、成品而使用之陸上交通工具，雖登
記於邱峰荻之母親名下，仍應認真正之所有權人為甲○○，原判
決依毒品危害防制條例第十九條第三項之規定，將該貨車宣告沒
收，並無上訴意旨所謂適用法則不當之違法。其餘上訴意旨，置
原判決已經明白論斷之事項於不顧，就原審採證認事職權之適法
行使，予以割裂觀察，專憑己見，任意指摘其有認定事實不憑證
據、判決理由未備及矛盾、適用法則未當之違誤，且猶為單純之
事實爭執，均非確實依據卷內訴訟資料而為具體指摘，不能認為
適法之第三審上訴理由。依上說明，應認上訴人二人之上訴均為
違背法律上之程式，予以駁回。
據上論結，應依刑事訴訟法第三百九十五條前段，判決如主文。
中　　華　　民　　國　九十六　年    二  　月　  八    日
                      最高法院刑事第七庭
                          審判長法官  張　淳　淙
                                法官  劉　介　民
                                法官  張　春　福
                                法官  洪　昌　宏
                                法官  蔡　彩　貞
      本件正本證明與原本無異
                                      書  記  官
中　　華　　民　　國　九十六　年　  二 　 月 　十二 　日
                                                    Ｍ
